臺灣高等法院刑事判決
111年度上訴字第1837號
上  訴  人  
即  被  告  胡木勇
上列上訴人即被告因違反廢棄物清理法案件，不服臺灣新北地方
法院110年度訴字第1122號，中華民國111年1月7日第一審判決（
起訴案號：臺灣新北地方檢察署109年度偵字第31011號、110年
度偵字第6467號），提起上訴，並經檢察官移送併辦（臺灣新北
地方檢察署110年度偵字第26003號），本院判決如下：
    主  文
原判決關於甲○○事實欄二部分之罪刑、沒收及所定應執行刑部分
均撤銷。
甲○○犯廢棄物清理法第四十六條第四款前段之非法清理廢棄物罪
，處有期徒刑壹年伍月，未扣案之犯罪所得新臺幣伍仟元沒收，
於全部或一部不能沒收或不宜執行沒收時，追徵其價額。
其他上訴駁回。
    事  實
一、江堯北、甘錫鎧（上2人所涉違反廢棄物清理法案件，經原
    審判處罪刑，未據上訴而確定）、甲○○均明知從事廢棄物清
    除、處理業務，應向直轄市、縣（市）主管機關或中央主管
    機關委託之機關申請核發公民營廢棄物清除處理機構許可文
    件後，始得從事廢棄物貯存、清除、處理，且明知其等並未
    依廢棄物清理法第41條第1項規定領有廢棄物清除、處理許
    可文件，為處理友人陳國順前因違反廢棄物清理法案件所貯
    存之事業廢棄物，竟共同基於違法從事廢棄物清理之集合犯
    意聯絡，於民國109年3月1日起，先由江堯北向不知情之蔡
    宗南承租址設新北市○○區○○路000號之廠房（坐落新北市○○
    區○○○0段000地號，下稱本案廠房），再由甘錫鎧、甲○○分
    別駕駛其等各自所有之車牌號碼0000-00號、0000-00號自用
    小貨車，將陳國順前案所遺留之事業廢棄物，載運至本案廠
    房堆置，而共同以此方式從事事業廢棄物之貯存、清除行為
    。嗣於109年4月10日，為新北市政府環境保護局（下稱新北
    市環保局）人員至本案廠房稽查而查獲上情。
二、甲○○明知其如事實欄一所示之違反廢棄物清理法案件，已於
    109年6月30日經警方以被告身分通知到案製作筆錄，竟另基
    於違法清理廢棄物之集合犯意，自109年7月1日起，駕駛其
    所有之車牌號碼000-0000號自用小貨車，向新北市蘆洲區湧
    蓮寺附近、樹林區等處市場攤商，承攬並載運摻雜有垃圾之
    廢棄蔬菜果皮、紙箱、保麗龍、塑膠籃等事業廢棄物，及向
    新北市土城區統一超商福祥門市、皇裕門市、新學府門市、
    金峰門市、延福門市等5間超商，承攬並載運其等產出之事
    業廢棄物後，在上開車輛上進行分類，或載運至其所有新北
    市○○區○○○○○○段0000○0○0000地號土地堆置、分類後，將無
    價值之垃圾丟至新北市環保局垃圾車、將有價值之物品予以
    變賣或製作堆肥，以此方式從事廢棄物之清除、處理、貯存
    行為。嗣先後於109年12月2日下午3時許，經新北市環保局
    派員前往上開地號土地稽查、110年1月19日中午12時許，經
    新北市環保局稽查人員在新北市○○區○○路0段000號旁發現並
    攔查，始悉上情。
三、案經内政部警政署保安警察第七總隊刑事警察大隊、新北市
    政府警察局蘆洲分局報告臺灣新北地方檢察署檢察官偵查起
    訴及移送併辦。
    理  由
一、按被告以外之人於審判外之言詞或書面陳述，除法律有規定
    者外，不得作為證據。又被告以外之人於審判外之陳述，雖
    不符刑事訴訟法第159條之1至第159條之4之規定，而經當事
    人於審判程序同意作為證據，法院審酌該言詞陳述或書面陳
    述作成時之情況，認為適當者，亦得為證據。當事人、代理
    人或辯護人於法院調查證據時，知有第159條第1項不得為證
    據之情形，而未於言詞辯論終結前聲明異議者，視為有前項
    之同意，刑事訴訟法第159條第1項、第159條之5，分別定有
    明文。經查，本判決下列所引用之被告以外之人於審判外之
    陳述，檢察官、上訴人即被告甲○○於本院準備程序時均未對
    證據能力有所爭執，被告復於本院審判時經合法傳喚無正當
    理由未到庭，而未對證據能力聲明異議，本院審酌該等證據
    作成時之情況，並無違法取證或其他瑕疵，認為適於作為本
    案認定事實之依據，該等供述證據自得為本案之證據使用；
    其餘引用之非供述證據，均與本案犯罪待證事實具有證據關
    聯性，且無證據證明有何違法取證之情事，並經本院於審理
    期日依法踐行調查證據程序，亦得為本案之證據使用，合先
    敘明。
二、訊據被告就上揭事實，於原審及本院準備程序時均坦承不諱
    （見原審卷第80至82、97頁、本院卷第109至110頁），並有
    下列補強證據在卷可佐：
　㈠就事實欄一部分：此經證人蔡宗南於警詢時證述明確(109偵3
    1011卷【下稱偵一卷】第35至36頁)，核與證人即共犯江堯
    北、甘錫鎧供承情節大致相符（見偵一卷第5至7、55至57、
    58至60頁），復有新北市政府環境保護局109年5月15日新北
    環稽字第1090850317號函檢附109年4月10日稽查紀錄、土地
    建物登記資料、現場採證照片(見偵一卷第40至47頁)、經濟
    部商工登記公示資料查詢服務(赤城車行，甲○○)(見偵一卷
    第33頁)、車輛詳細資料報表(車主：赤城車業行)(見偵一卷
    第34頁)、租賃契約(見偵一卷第37頁)在卷可稽。
  ㈡就事實欄二部分：有新北市政府警察局蘆洲分局扣押筆錄暨
    扣押物品目錄表(見110偵6467卷【下稱偵二卷】第11至13頁
    )、新北市政府車輛攔檢稽查紀錄表(見偵二卷第15頁)、新
    北市環保局110年1月19日稽查紀錄表(見偵二卷第16頁)、車
    輛詳細資料報表(車牌000-0000)(見偵二卷第19頁)、新北市
    政府警察局蘆洲分局五股分駐所照片10張(見偵二卷第24至2
    6頁)、新北市政府環境保護局109年12月2日稽查紀錄及現場
    採證照片（見110年度偵字第26003號【下稱偵三卷】第11至
    13、17至18頁）在卷可佐。
  ㈢綜上，足認被告之任意性自白與事實相符，堪信為真實。本
    案事證明確，被告如事實欄一、二所示違反廢棄物清理法犯
    行，均洵堪認定，均應依法論科。
三、論罪
  ㈠按廢棄物清理法第46條第4款之非法清理廢棄物罪，其犯罪主
    體，不以廢棄物清理業者為限，只要未依第41條第1項規定
    領有廢棄物清除、處理許可文件，而從事貯存、清除、處理
    廢棄物，即為該當（最高法院109年度台上字第3338號判決
    要旨參照）。如非屬事業廢棄物之再利用行為，而係未經主
    管機關許可，提供土地回填、堆置廢棄物，或未依同法第41
    條第1項規定領有廢棄物清除、處理許可文件，而從事廢棄
    物貯存、清除、處理，或未依廢棄物清除、處理許可文件內
    容貯存、清除、處理廢棄物者，自仍有同法第46條處罰規定
    之適用（最高法院106年度台上字第3834號判決意旨參照）
    。而依廢棄物清理法第36條第2項所授權訂定之「事業廢棄
    物貯存清除處理方法及設施標準」第2條第1款至第4款規定
    ，所謂「貯存」：指事業廢棄物於清除、處理前，放置於特
    定地點或貯存容器、設施內之行為；所謂「清除」：指事業
    廢棄物之收集、運輸行為；所謂「處理」，則指下列行為：
    （一）中間處理：指一般廢棄物在最終處置或再利用前，以
    物理、化學、生物、熱處理、堆肥或其他處理方法，變更其
    物理、化學、生物特性或成分，達成分離、中和、減量、減
    積、去毒、無害化或安定之行為。（二）最終處置：指衛生
    掩埋、封閉掩埋、安定掩埋或海洋棄置事業廢棄物之行為。
    （三）再利用：指事業產生之事業廢棄物自行、販賣、轉讓
    或委託做為原料、材料、燃料、填土或其他經中央目的事業
    主管機關認定之用途行為，並應符合其規定者。
　㈡前揭事實欄一所示由被告載運、堆置在本案廠房之廢棄物，
    乃事業活動產生之一般性垃圾(廢棄物代碼D-1801)乙情，此
    有新北市環保局109年4月10日稽查紀錄及現場採證照片共11
    張(見偵一卷第45至47頁)在卷可佐，核屬前揭規定之事業廢
    棄物；另事實欄二由被告自傳統市場及便利商店收取之垃圾
    ，非屬家戶廢棄物，核屬事業廢棄物（廢棄物代碼D-0101）
    乙情，亦有新北市環保局109年12月2日、110年1月19日稽查
    紀錄表(見偵二卷16頁、偵三卷第17至18頁)在卷可佐。是核
    被告如事實欄一、二所為，均係犯廢棄物清理法第46條第4
    款前段之非法清理廢棄物罪。
　㈢被告與江堯北、甘錫鎧就事實欄一所示非法清理廢棄物犯行
    間，有犯意聯絡及行為分擔，應論以共同正犯。
  ㈣按集合犯乃其犯罪構成要件中，本就預定有多數同種類之行
    為將反覆實行，立法者以此種本質上具有複數行為，反覆實
    行之犯罪，歸類為集合犯，特別規定為一個獨立之犯罪類型
    ，例如收集犯、常業犯等。廢棄物清理法第46條第4款後段
    之非法清理廢棄物罪，依該第41條第1項前段以觀，可知立
    法者顯然已預定廢棄物之清除、處理行為通常具有反覆實行
    之性質。是本罪之成立，本質上即具有反覆性，而為集合犯
    （最高法院104年度第9次刑事庭會議決議意旨參照）。準此
    ：
　⒈被告與江堯北、甘錫鎧就事實欄一所示自109年3月1日起至同
    年4月10日遭稽查查獲止，先後多次將廢棄物載運、堆置在
    本案土地犯行；又被告單獨於事實欄二所示自109年7月1日
    起至同年12月2日、110年1月19日查獲止，其間多次清除、
    處理及堆置廢棄物犯行，其罪質本即具反覆從事性及延續性
    ，乃係基於違反廢棄物清理法之單一犯意，反覆實施上開犯
    行，侵害同一環境保護之社會法益，為集合犯，僅分別成立
    一罪。
　⒉被告如事實欄二所示自109年7月1日起，持續向新北市蘆洲區
    、樹林區一帶市場攤商收集菜葉、紙箱、保麗龍、塑膠籃等
    事業廢棄物後，駕駛車輛載運至其所有新北市○○區○○○○○○段
    0000○0○0000地號土地堆置、分類，以此方式從事事業廢棄
    物之貯存、清除、處理之行為，與原起訴並經原審判處罪刑
    之109年10月起，向新北市土城區統一超商福祥門市、皇裕
    門市、新學府門市、金峰門市、延福門市等5間超商，及新
    北市蘆洲區湧蓮寺附近菜市場菜販非法承攬清理廢棄物之犯
    行，有集合犯之包括一罪關係，自為起訴效力所及，且經臺
    灣新北地方檢察署檢察官110年度偵字第26003號移送併辦，
    本院應併予審究。　　
　㈤被告因事實欄一所示之犯行，於109年6月30日經警方以被告
    身分傳訊其製作筆錄而中斷其犯意，故其於警詢後另行起意
    所為如事實欄二所示之犯行，犯意各別、行為互異，應予分
    論併罰。　　
四、上訴駁回部分（即事實欄一部分）
    原審關於事實欄一部分本於同上認定，審酌被告明知並領有
    廢棄物清理許可文件，竟擅自為本案非法清理廢棄物之犯行
    ，所為有害公共環境衛生，所為實屬不該；惟念被告犯後尚
    能坦承犯行之態度；考量被告載運、堆置在本案廠房之廢棄
    物數量，參以其犯罪動機、目的、手段、犯行持續期間；暨
    被告自述教育程度為高職畢業、已婚、育有2名未成年子女
    、目前職業為務農及擔任司機、月收入約新臺幣（下同）1
    萬8千元、經濟狀況普通等家庭生活狀況（見原審卷第98頁)
    等一切情狀，量處有期徒刑1年2月，並就沒收部分說明：就
    事實欄一所示部分，被告以其所有之車牌號碼0000-00號自
    用小貨車載運廢棄物而為本案犯行，此經被告供陳明確（見
    偵一卷第27頁），堪認上開車輛對於犯罪之推進有顯著之促
    進效果，然上開車輛係登記在被告所經營之赤城車業行名下
    ，此有前揭車輛詳細資料報表在卷可佐（見偵一卷第34頁）
    ，參以被告自陳從事機車修配業，其自行成立赤城車業行並
    擔任負責人，約自93年起經營至今等語（見偵一卷第26頁）
    ，並有經濟部商工登記公示資料可佐（見偵一卷第33頁），
    可見上開車輛乃其謀生工具，並非專供本案犯行所用，衡以
    上開車輛之價值非低，倘宣告沒收或追徵，無異剝奪其工作
    權及更生改善之機會，顯有過苛之虞，依刑法第38條之2第2
    項規定，爰不予宣告沒收追徵等語。核其認事用法及證據取
    捨均無不當，且已本於被告之責任為基礎，具體斟酌刑法第
    57條各款所規定之量刑因子，於量刑理由詳加說明，並無濫
    用量刑權限，亦無判決理由不備，或其他輕重相差懸殊等量
    刑有所失出或失入之違法或失當之處，其量刑尚稱妥適，沒
    收與否亦與法有據，並無違誤，應予維持。被告上訴就此部
    分未提出其他有利事證，僅請求併同宣告緩刑，為無理由（
    詳後述），應予駁回。
五、撤銷改判部分（即事實欄二部分之罪刑、沒收及定應執行刑
    部分）
  ㈠原審認被告此部分罪證明確，而予依法論科，固非無見。惟
    查，檢察官於被告上訴本院後移送併案審理部分（即新北地
    檢署111年度偵字第26003號），與被告被訴110年1月19日遭
    查獲非法清理廢棄物、經原審論罪科刑部分，為集合犯之包
    括一罪，原審判決未及審酌併予審理，難謂允當。
　㈡被告上訴意旨雖略以：其係向超商、傳統市場攤商無償索取
    廢棄紙箱、瓶罐蓋、蔬菜果皮，進行資源回收變價或製作農
    用堆肥及養魚，類同坊間常見之拾荒者，與事實欄一所示透
    過承攬廢棄物清運而收取報酬之行為態樣全然不同，被告係
    對法律認識不足，原審未予被告緩刑宣告，容有違誤等語。
    惟查，被告如事實欄二所示，將廢棄物堆置、分類以出賣或
    作為堆肥使用，揆諸前揭說明，均屬廢棄物清理法所稱「清
    除」、「處理」及「貯存」行為無疑。再衡以被告前揭自述
    之智識程度及生活狀況，並非毫無社會經驗之成年人，理當
    知悉未領有許可文件不得從事廢棄物清理，又其供稱：曾詢
    問環保局回覆可以做堆肥，但1日不可超過50公斤，因菜葉
    含水量高，50公斤菜葉對我們來說沒有用等語（見偵三卷第
    30至31頁），況由被告109年12月2日、110年1月19日查獲時
    之現場照片觀之（見偵二卷第24至26頁、偵三卷第11至13頁
    ），被告載運、堆置之廢棄物中，摻雜塑膠袋、紙屑、保麗
    龍等非可任意棄置之廢棄物，益徵被告對其行為是否涉及不
    法本有懷疑，仍因認環保法規範不符效益而擅作主張，自不
    得以其不知法律為由加以置辯。從而，其前揭上訴理由雖不
    足為其有利之認定，固無理由，惟原判決就事實欄二部分既
    有前開可議之處，即屬無可維持，應由本院就此部分予以撤
    銷改判，原定之應執行刑亦失所附麗，應併予撤銷。又事實
    欄二所示之犯罪事實，經檢察官移送併案審理後已有擴張，
    而改判諭知較重於原判決之刑度，依刑事訴訟法第370條第1
    項但書之規定，不受不利益變更禁止原則之限制，併予說明
    。
　㈢爰審酌被告為圖取小利，未取得主管機關之許可，亦未依廢
    棄物清理法第41條第1項規定領有廢棄物清除、處理許可文
    件，竟於109年6月30日因違反廢棄物清理法案件遭警方傳訊
    後，已知悉所為違法，竟另行起意再為如事實欄二所示犯行
    ，有害環境生態、公共衛生，行為自有不當；惟慮及其清理
    者係一般事業廢棄物，並非具有劇毒性或危險性足以影響人
    體健康，兼衡被告本案之犯罪動機、手段、清理之廢棄物數
    量、犯行持續期間，犯後尚能坦承犯行之態度，暨被告前揭
    自述之教育程度、生活經濟狀況等一切情狀，改量處如主文
    第2項所示之刑。
　㈣被告因事實欄二所示犯行，雖未向攤商收取清理費用，然分
    類變賣後獲利約5、6千元一情，業據其陳明在卷（見原審卷
    第81頁），仍屬其犯罪所得，依罪疑有利被告原則，認定其
    此部分之犯罪所得為5千元，雖未扣案，為免被告因犯罪而
    坐享犯罪所得，自應依刑法第38條第1、3項之規定，在被告
    所犯該罪刑項下宣告沒收，於全部或一部不能沒收時，均追
    徵其價額。
六、被告所犯本案2罪（即上訴駁回部分及本院撤銷改判部分）
    固合於合併定執行刑之要件，惟檢察官、被告均仍可提起上
    訴，且被告另有違反廢棄物清理法案件尚在偵查中（臺灣新
    北地方檢察署111年度偵字第24620、25047號），有本院被
    告前案紀錄表可按，故認宜待被告所犯數罪均確定後，於執
    行時再由該案犯罪事實最後判決之法院所對應之檢察署檢察
    官，聲請該管法院裁定應執行刑，以妥適保障被告定刑之聽
    審權，並減少不必要之重複裁判，避免違反一事不再理原則
    情事之發生，爰不予定其應執行刑（最高法院110年度台抗
    字第489號裁定意旨參照）。
七、又被告前固未曾因故意犯罪受有期徒刑以上刑之宣告，此有
    本院被告前案紀錄表可憑，而符合刑法第74條第1項第1款得
    宣告緩刑之要件，被告上訴意旨雖亦聲請給予緩刑宣告。然
    按緩刑之宣告，法院尚應就被告有無再犯之虞，能否由於刑
    罰之宣告而策其自新，及有無可認為暫不執行刑罰為適當之
    情形等因素而為判斷，倘法院斟酌被告犯罪之一切情狀結果
    ，認為不宜而未予宣告緩刑者，亦非得任意指為違法（最高
    法院110年度台上字第6097號判決意旨參照）。查被告於因
    涉犯事實欄一所示犯行經警方傳訊後，竟另行起意再為如事
    實欄二所示犯行，現另有違反廢棄物清理法案件尚在偵查中
    ，已見前述，而被告所犯罪名相同、情節相似、時間密接，
    足認其並非偶發犯，是本院綜合上情，認本案尚無以暫不執
    行為適當之情形，即無給予緩刑之餘地，爰不予宣告緩刑，
    附此敘明。
八、被告經合法傳喚，無正當理由未於審判期日到庭，有本院送
    達證書、出入監簡列表及戶役政資訊查詢結果在卷可考(本
    院卷第97、127、133頁），爰不待其陳述，逕行判決。　
據上論斷，應依刑事訴訟法第371條、第368條、第369條第1項前
段、第364條、第299條第1項前段，判決如主文。
本案經檢察官魏子凱提起公訴，被告提起上訴後，檢察官黃佳彥
移送併辦，檢察官楊四猛到庭執行職務。
中　　華　　民　　國　　111 　年　　7 　　月　　26　　日
                  刑事第二十一庭審判長法　官  林怡秀
                                      法　官  蔡羽玄
                                      法　官  胡宜如
以上正本證明與原本無異。
如不服本判決，應於收受送達後20日內向本院提出上訴書狀，其
未敘述上訴之理由者並得於提起上訴後20日內向本院補提理由書
（均須按他造當事人之人數附繕本）「切勿逕送上級法院」。
                                      書記官  黃芝凌
中　　華　　民　　國　　111 　年　　7 　　月　　26　　日

附錄：本案論罪科刑法條全文
廢棄物清理法第46條
有下列情形之一者，處1年以上5年以下有期徒刑，得併科新臺幣
1千5百萬元以下罰金：
一、任意棄置有害事業廢棄物。
二、事業負責人或相關人員未依本法規定之方式貯存、清除、處
    理或再利用廢棄物，致污染環境。
三、未經主管機關許可，提供土地回填、堆置廢棄物。
四、未依第41條第1項規定領有廢棄物清除、處理許可文件，從
    事廢棄物貯存、清除、處理，或未依廢棄物清除、處理許可
    文件內容貯存、清除、處理廢棄物。
五、執行機關之人員委託未取得許可文件之業者，清除、處理一
    般廢棄物者；或明知受託人非法清除、處理而仍委託。
六、公民營廢棄物處理機構負責人或相關人員、或執行機關之人
    員未處理廢棄物，開具虛偽證明。